【裁判字號】    92,訴,377
【裁判日期】    920402
【裁判案由】    遺棄
【裁判全文】
臺灣板橋地方法院刑事判決                          九十二年度訴字第三七七號
    公  訴  人  臺灣板橋地方法院檢察署檢察官
    被      告  乙○○
右列被告因遺棄案件，經檢察官提起公訴（九十一年度偵字第一九三七四號、九十一
年度偵緝字第一二七九號），本院判決如左：
    主  文
乙○○無罪。
    理  由
一、公訴意旨略以：被告乙○○明知其父即告訴人甲○身體狀況不佳無力自救，且目
    前無人扶養三餐不繼，竟自民國（下同）九十年五月間起，未克盡其依法律之撫
    養義務，擅自離去臺北縣板橋市○○街九十九巷一之三號即告訴人甲○住處，對
    其食宿起居不聞不問，不為其生存必要之扶助，因認其涉犯刑法第二百九十四條
    第一項之遺棄罪云云。
二、按犯罪事實應依證據認定之，無證據不得推定其犯罪事實；又不能證明被告犯罪
    者，應諭知無罪之判決；刑事訴訟法第一百五十四條、第三百零一條第一項分別
    定有明文。又犯罪事實之認定，應憑真實之證據，倘證據是否真實尚欠明確，自
    難以擬制推測之方法，為其判斷之基礎；而認定犯罪事實之證據係指足以認定被
    告確有犯罪行為之積極證據而言，該項證據自須適合於被告犯罪事實之認定，始
    得採為斷罪資料，最高法院五十三年著有臺上字第六五六號、二十九年上字第三
    一０五號判例。且刑事訴訟上證明之資料，無論其為直接或間接證據，均須達於
    通常一般之人均不致有所懷疑，而得確信其為真實之程度，始得據為有罪之認定
    ，若其關於被告是否犯罪之證明未能達此程度，而有合理懷疑之存在，致使無從
    形成有罪之確信，根據「罪證有疑，利於被告」之證據法則，即不得遽為不利被
    告之認定，亦有最高法院七十六年度臺上字第四九八六號判例可稽。其以情況證
    據（即間接證據）斷罪時，尤須基於該證據在直接關係上所可證明之他項情況事
    實，本乎推理作用足以確證被告有罪，方為合法，不得徒憑主觀上之推想，將一
    般經驗上有利被告之其他合理情況逕予排除，此觀諸最高法院三十二年上字第六
    十七號判例意旨亦甚彰明。且告訴人之告訴，係以使被告受刑事訴追為目的，是
    其陳述是否與事實相符，仍應調查其他證據以資審認，最高法院五十二年臺上字
    第一三○○號判例明揭此旨。
三、又按刑法第二百九十四條第一項後段所謂對於無自救力之人不盡扶養、保護義務
    ，而致其有不生存之虞，始克成立，如僅對於無自救力之人違反扶養、保護之義
    務，而事實上尚有他人為其扶養、保護，不致有不能生存之虞，則僅民事責任問
    題，並不成立刑法該條之罪；因此，於該義務人不履行其義務之際，業已另有其
    他義務人為之扶助、養育或保護者，則不成立上開遺棄罪。最高法院二十三年度
    上字第二二五九號、二十九年上字第三七七七號及八十七年度臺上字第二三九五
    號判例明揭此旨。
四、經訊據被告乙○○固坦承自九十年一月二十二日起離家，惟堅決否認有何遺棄告
    訴人甲○之犯行，辯稱：渠係因躲避男友吳昆學而離家，渠離家時母親丙○○○
    與告訴人甲○同住家中，且有工作。渠離家期間有與家人通電話，且自九十一年
    十一月、十二月間有拿錢回家，渠沒有固定薪水等語。而公訴人認被告涉犯遺棄
    罪，無非係以告訴人甲○之指訴、證人丁○○證言，與受理協尋人口案件登記表
    及被告身分證影本為證。
（一）、被告乙○○為告訴人甲○之女，有戶口名簿影本一件在卷可稽；而被告乙○○自九十年一月二十二日起離家，有受理查尋人口案件登記表影本一件可考
        。
（二）、被告乙○○之母丙○○○到庭證言：「被告是我生的，他三歲的時候就給甲○當作養女，我有和甲○住在一起，甲○中風也是由我照顧，我是作臨時工
        ，．．．今年農曆過年被告有回來說有拿二萬元給甲○，甲○亂用錢，才說
        我沒有給他錢，．．．被告離家前有拿錢給甲○，我是聽甲○說的，之前我
        都沒有找到被告」（詳參本院九十二年三月十一日訊問筆錄）。是被告離家
        時，證人丙○○○與被告同住一處，且扶養、保護告訴人甲○，因此，告訴
        人甲○不因被告離家，而陷於不能生存之虞。
（三）、雖證人丁○○於偵查中證稱：「鄰居會接濟他，甲○有重度中風」（詳參臺
        灣板橋地方法院檢察署九十一年度偵字第一九三七四號卷第五頁九十一年十
        月二十八日訊問筆錄）；惟其於本院調查時則稱：「．．．他家除了甲○以
        外我還有看到丙○○○和他一起住，．．．我母親說甲○中風都是靠鄰居接
        濟，丙○○○收入不太穩定，我是義務幫他們才認識他，．．．」（詳參本
        院九十二年三月十一日訊問筆錄）。是證人丁○○亦證言告訴人甲○與丙○○○同住一處，於偵查中所證有關告訴人甲○生活靠鄰居接濟一事，係聽聞
        其母所言，屬傳聞證據，不具證據能力。
（四）、綜上所述，被告本有不定時提供金錢與告訴人甲○，且告訴人甲○亦於本院
        審理時供明此事（詳參本院九十二年三月十九日審判筆錄）。自難認被告有
        遺棄告訴人甲○之犯行。告訴人甲○對被告是否遺棄伊，前後指訴不一，且
        與前揭事證有悖，無足可採。此外，復查無其他積極證據足認被告有何公訴
        人起訴之遺棄犯行，既不能證明被告犯罪，自應為其無罪之諭知。
據上論斷，應依刑事訴訟法第三百零一條第一項，判決如主文。
本案經檢察官張瑞娟到庭執行職務
中    華    民    國      九十二      年      四      月      二      日
                                      臺灣板橋地方法院刑事第一庭
                                          法  官   高    玉    舜
右正本證明與原本無異。
如不服本判決，應於判決送達後十日內，向本院提出上訴狀。
                                          書記官   田    世    杰
中    華    民    國      九十二      年      四      月      三      日


司法院資訊處製作；財團法人民間司法改革基金會備份。
